【裁判字號】    92,簡,11
【裁判日期】    921112
【裁判案由】    確認債權不存在
【裁判全文】
臺灣士林地方法院民事判決  九十二年度簡字第一一號
    原      告  丙○○
    被      告  甲○○
    訴訟代理人  乙○○
右當事人間確認所有權存在事件，本院於民國九十二年十月二十九日辯論終結，判決
如左：
    主      文
原告之訴駁回。
訴訟費用由原告負擔。
    事實及理由
一、原告起訴主張：原告丙○○為訴外人陳天來之債權人，於台灣士林地方法院九十
    一年度執字第一三四四一號強制執行事件中，聲請執行債務人陳天來所有、放置
    於台北縣八里鄉○○村○○○街一一三─十五號屋內、如附表所示之動產（以下
    簡稱：系爭動產），並於九十二年十二月十九日為查封，詎被告甲○○竟於原告
    實施查封後主張系爭動產訴外人陳天來已於九十一年六月間讓與移轉予被告，為
    免爭議，特提起本訴，確認系爭動產為訴外人陳天來所有等語。並聲明：確認如
    附表所示動產為陳天來所有。
二、被告則以：訴外人陳天來原積欠被告貨款，經被告與訴外人陳天來於九十一年六
    月一日達成和解後，由陳天來將系爭動產及其他機器所有權讓與被告並交付，抵
    償新台幣（下同）一百九十萬元之借款債務，再由被告與陳天來間成立動產租賃
    關係，由陳天來以每月二萬元之對價向被告承租系爭動產，陳天來與被告間確有
    債權債務關係等語為辯。並聲明：原告之訴駁回。
三、按確認之訴非原告有即受確認判決之法律上利益者，不得提起，民事訴訟法第二
    百四十七條第一項前段定有明文。而所謂即受確認判決之法律上利益，係指法律
    關係之存否不明確，原告主觀上認其在法律上之地位有不安之狀態存在，且此種
    不安之狀態，能以確認判決將之除去者而言（最高法院五十二年度臺上字第一二
    三七、一二四０號判例參照）。本件原告主張系爭動產為訴外人陳天來所有，聲
    請執行法院就該動產為查封、扣押，被告則主張為系爭動產之所有權人，原告主
    張為免指封錯誤，致生損害賠償責任，是兩造間就系爭動產所有權之歸屬顯有爭
    議，並致原告在法律上之地位有不安之狀態存在，且此種不安之狀態，能以確認
    判決將之除去，揆諸前揭規定及說明，應認原告訴請確認系爭動產所有權之歸屬
    ，有即受確認判決之法律上利益，合先敘明。
四、本件原告經合法通知，未於言詞辯論期日到場，核無民事訴訟法第三百八十六條
    所列各款情形，爰依被告之聲請，由其一造辯論而為判決。
五、原告主張其為訴外人陳天來之債權人，於台灣士林地方法院九十一年度執字第一
    三四四一號強制執行事件中，聲請執行系爭動產，並於九十二年十二月十九日為
    查封，被告甲○○於原告實施查封後主張系爭動產訴外人陳天來已於九十一年六
    月間讓與移轉予被告等情，為被告所不爭執，並經本院依職權調取本院九十一年
    度執字第一三四四一號民事執行案卷核閱無誤，自堪信為真實。
六、按動產物權之讓與，非將動產交付，不生效力，民法第七百六十一條第一項前段
    定有明文。是判斷動產所有權之歸屬，首應確認者，應為占有之外觀，如就動產
    未有直接或間接占有之事實，應非所有權人。又如就系爭動產有占有之事實，則
    應進一步究明其占有係本於所有權或所有權以外之法律關係而為占有。經查：
  (一)原告於執行程序中九十一年七月二十四日所提強制執行聲請狀載明：「查第三人
    天宏食品有限公司、法定代理人：陳志勝，新工廠住址：台北縣八里鄉○○村○
    ○○街一三三（應為一一三之誤）─十五號，要查封機器」等語，本院依其聲請
    於九十一年八月十一日所製作查封筆錄則載明：「現場有三位男員工，一位女員
    工，在做麵包，稱陳天來被債權人打的住院，老闆是陳志勝」等語。嗣原告並於
    執行事件中所提書狀載明：「：：花了半年，終於被發現債務人在八里鄉○○村
    ○○○街一一三─十五號經營天宏食品公司吐司廠，已請法院查封他的機器」等
    語（原告九十一年八月二十九日補證聲明狀）。
  (二)系爭動產於九十一年十二月十九日，經原告再次聲請查封，並在台北縣八里鄉○
    ○村○○○街一一三─十五號屋內經原告指封，依執行案卷筆錄記載：「：：債
    務人（即訴外人陳天來）不在場，員工林月娥及另一不具名之女員工在場，稱老
    闆為陳天來」等語（九十一年十二月十九日查封筆錄）。
  (三)訴外人陳天來於九十一年六月一日所書據之讓渡書載明：「立讓渡書人：陳天來
    ，民國四十七年三月十五日生，所經營之天宏食品公司，原座落台北市○○區○
    ○路一二○巷二十三號。現地址：台北縣八里鄉○○村○○○街一一三─十五號
    。因積欠建德商行甲○○原料貨款，計陸佰伍拾萬元正，無法償還。今願將自己
    所有之天宏食品公司之所有工廠設備、生財器具，如附表，無條件讓與建德商行
    甲○○先生：：」等語，前開讓渡書並經訴外人陳天來於執行程序確認確為其所
    書立（九十一年八月二十六日執行調查筆錄）。
  (四)天宏食品有限公司（以下簡稱：天宏公司）經營「烘焙食品業」「烘焙食品批發
    業」「製造輸出業」，資本額七百萬元，股東包括陳志勝（出資三百九十萬元）
    、陳益雄（出資一百萬元）、陳秋霞（出資一百萬元）、陳沈德子（出資一百萬
    元）、陳夢潔（出資十萬元），其中陳秋霞為陳天來之妻、陳沈德子為陳天來岳
    母、陳夢潔為陳天來之女，亦有戶籍資料附於執行案卷可稽。
  (五)綜合以上各情可知，系爭動產於原告聲請查封時，所坐落之台北縣八里鄉○○村
    ○○○街一一三─十五號應為天宏公司工廠地址，並非訴外人陳天來個人住處，
    而查封現場之人則為天宏公司為製造麵包所聘僱之員工，亦非為陳天來個人服勞
    務之人，是前開員工應係受天宏公司指示而管領系爭動產之占有輔助人（民法第
    九百四十二條），而天宏公司係獨立於陳天來個人之法人組織，資本額達七百萬
    元，營業項目復與系爭動產用途相合，應認系爭動產係由天宏公司占有中，而非
    訴外人陳天來個人所占有。又依前述天宏公司之資本額，有足夠之資力購買系爭
    動產（系爭動產於執行程序鑑價為三十七萬七千元），雖陳天來或為天宏公司之
    實際經營者，民間小型私人公司常將公司財產及實際經營者個人財產混為一談，
    然二者法律上仍為不同之權利主體，系爭動產為天宏公司股東出資後以公司資金
    購買而為公司所有，顯較陳天來個人購買系爭動產用於公司經營合理。
  (六)系爭動產為天宏公司所有並占有中，訴外人陳天來於九十一年六月一日書立讓渡
    書將所有權讓與被告，如經所有權人天宏公司同意，則其處分行為有效，所有權
    人應為受讓人即被告，如天宏公司拒絕同意其無權處分行為，則其處分行為無效
    ，所有權人仍為天宏公司，均非訴外人陳天來（民法第一百十八條參照）。
七、縱系爭動產原為訴外人陳天來所有，然被告主張系爭動產所有權已移轉於被告，
    系爭動產係陳天來基於與被告間動產租賃關係而占有，並據提出訴外人陳天來於
    九十一年六月一日所書讓渡書為證，該讓渡書形式上之真正並經製作名義人陳天
    來於執行程序中確認（九十一年八月二十六日執行調查筆錄）。至原告雖以系爭
    動產曾設定動產抵押，擔保期限是九十一年一月十六日至九十二年一月九日，契
    約書寫此期間不能移轉，故原告主張移轉無效，質疑該讓渡書內容之真正，惟：
  (一)按稱動產抵押者，謂抵押權人對債務人或第三人不移轉占有而就供擔保債權人之
    動產設定動產抵押權，於債務人不履行契約時，抵押權人得占有抵押物，並得出
    賣，就其賣得價金優先於其他債權而受清償之交易，動產擔保交易法第十五條定
    有明文。次按債務人不履行契約或抵押物被遷移、出賣、出質、移轉或受其他處
    分，致有害於抵押權之行使者，抵押權人得占有抵押物，亦同法第十七條第一項
    所明定。是動產設定動產抵押後，僅限於有害抵押權人抵押權之實行時，始得由
    抵押權人占有抵押物，並追及於現所有人而實行抵押權，並非不得移轉所有權與
    他人。本件訴外人即動產抵押權人林陳碧霞所提動產擔保設定書，設定動產抵押
    之標的（與本件標的尚非完全相同）估價合計為五百七十萬四千元，僅設定三百
    萬元之最高限額抵押，是若訴外人陳天來以該業經設定動產抵押之機器抵償對被
    告一百九十萬元之債務，縱日後林陳碧霞實行動產抵押權，扣除所擔保之債權三
    百萬元後，依先前之估價，拍定價格所剩應歸屬被告之金額應高於所抵償之一百
    九十萬元債務，對被告並無不利，衡情亦屬合理。原告主張動產擔保期間不得移
    轉云云，容有誤會。況且，訴外人陳天來與林陳碧霞間動產抵押登記僅在台北市
    ，依動產擔保交易法施行細則第四條，未必拘束陳天來與被告間於台北縣八里鄉
    所為動產移轉行為。
  (二)次按第三人主張表意人與相對人通謀而為虛偽意思表示者，該第三人應負舉證之
    責，最高法院著有四十八年台上字第二九號判例可資參照。本件原告質疑表意人
    即訴外人陳天來與相對人即被告間就系爭動產所為所有權讓與行為內容之真正，
    為被告所否認，自應由原告就訴外人與被告間通謀虛偽意思表示之事實負舉證之
    責。又查封之執行通常僅書記官、執達員及債權人至特定處所行之，非參與其事
    者未必知悉，原告至前開場所扣押系爭動產，被告既未在現場，其於三天後向法
    院提出異議，核與經驗法則不悖，原告以此質疑被告，亦屬無據。基上所述，原
    告除提出前揭動產擔保登記資料外，其餘主張皆為其主觀推測之詞，自難認原告
    已盡舉證之責。
  (三)參以被告主張與陳天來或天宏公司間確有債權債務關係，陳天來早於九十年四月
    十日即書立字據承諾將工廠內之動產用來擔保對被告之債務等情，迭據被告於執
    行程序及本院審理時提出與所述相符之送貨單、承諾書、本票等件為證，被告係
    經營建德商行，送貨內容則為豬油、沙拉油、砂糖、精鹽、麵粉等物，均為陳天
    來或天宏公司經營麵包工廠所需之原物料，衡情顯非虛構之債權，應具相當可信
    度。
  (四)綜上，縱認系爭動產原為訴外人陳天來所有，亦已於九十一年六月一日移轉所有
    權予被告，原告主張陳天來與被告間移轉行為無效或通謀虛偽意思表示，或與法
    律規定不符，或未盡舉證之責，自難採認。
八、從而，原告以訴外人陳天來債權人之地位，訴請確認系爭動產為訴外人陳天來所
    有，為無理由，應予駁回。
九、本件判決基礎已臻明確，兩造其餘之攻擊防禦方法及訴訟資料經本院斟酌後，核
    與判決不生影響，無一一論述之必要，併予敘明。
據上論結，原告之訴為無理由，並依民事訴訟法第三百八十五條第一項前段、第七十
八條，判決如主文。
中      華      民      國    九十二    年     十一     月     十二     日
                                    臺灣士林地方法院民事第二庭
~B法      官  王本源
右為正本係照原本作成。
如對本判決上訴須於判決送達後廿日內向本院提出上訴狀。
中      華      民      國    九十二    年     十一     月     十八     日
~B法院書記官  翁禎謙


司法院資訊處製作；財團法人民間司法改革基金會備份。
